【裁判字號】    89,訴,603
【裁判日期】    890710
【裁判案由】    職業災害死亡補償
【裁判全文】
臺灣板橋地方法院民事判決  八十九年度訴字第六０三號
    原      告    乙○○
    兼法定代理人  甲○○
    右二人共同
    訴訟代理人    周秀雄律師
    被      告    元福針織廠有限公司  設臺北縣樹林市○○街一四六至一四八號
    法定代理人    丙○○      .
右當事人間請求給付職業災害死亡補償事件，本院判決如左：
    主      文
被告應給付原告新台幣玖拾伍萬伍仟伍佰元，及自民國八十九年四月二十七日起至清
償日止按年息百分之五計算之利息。
原告其餘之訴駁回。
訴訟費用由被告負擔百分之九十五，餘由原告負擔。
本判決第一項於原告以新台幣拾貳萬元供擔保後得假執行。
原告其餘假執行之聲請駁回。
    事      實
甲、原告方面：
  一、聲明：求為判決被告應給付原告新台幣（下同）九十八萬五千二百元，及自民
      國八十九年四月二十七日起至清償日止，按年息百分之五計算之利息。並陳明
      願供擔保請准宣告假執行。
  二、陳述：
  （一）緣原告甲○○之夫、原告乙○○之父即訴外人廖錦郎生前於八十七年十一月
        間受僱於被告，擔任機械操作之勞工，八十八年五月二十二日下午三時三十
        分許，於被告設於臺北縣樹林市○○街一四六至一四八號之工廠內操作四部
        圓盤針織機器時，因檢視其中一部三號機器之捲布輥筒布料時，不慎為旋轉
        中之該機器夾住頭頸部，致頸部呈機械性壓迫窒息死亡，業經臺灣板橋地方
        法院檢察署（下稱板橋地檢署）檢察官相驗在案，並經行政院勞工委員會北
        區勞工檢查所（下稱北區勞檢所）進行檢查後，認廖錦郎係因職業災害死亡
        無訛。
  （二）按勞工因遭遇職業傷害死亡時，雇主除給與五個月平均工資之喪葬費外，並
        應一次給與其遺屬四十個月平均工資之死亡補償，其遺屬受領死亡補償之第
        一順位為配偶及子女，勞動基準法（下稱勞基法）第五十九條第四款定有明
        文。廖錦郎於八十八年五月二十二日因遭遇職業傷害死亡前六個月（即自八
        十七年十二月一日起至八十八年五月二十二日止）之薪資，每月依次為五萬
        零三百八十九元，四萬九千一百五十一元，三萬六千七百五十八元，六萬一
        千九百零二元，三萬二千七百十八元，二萬九千元，合計二十五萬九千九百
        十八元，除以總工作日數一百七十三日，日薪為一千五百零二元，是其一個
        月平均工資為四萬五千零六十元，因此被告依前揭法條之規定，應給付廖錦
        郎五個月平均工資之喪葬費二十二萬五千三百元（即４５０６０×５＝２２
        ５３００），及四十個月平均工資之死亡補償一百八十萬二千四百元（即４
        ５０６０×４０＝0000000），合計二百零二萬七千七百元給第一順
        位之原告受領；惟被告曾向勞工保險局（下稱勞保局）對廖錦郎投保職業災
        害保險（下稱職災保險），然被告竟不按實際工資，而僅以基本工資一萬六
        千五百元申報投保，致廖錦郎因職業災害死亡時，原告僅獲得勞保局給付喪
        葬費及遺屬津貼七十四萬二千五百元（即１６５００ｘ４５＝７４２５００
        ），固與被告實際應給付喪葬費及死亡補償共四十五個月之平均工資與原告
        ，已有所出入，但上開勞保給付之津貼既屬被告負擔被保險人廖錦郎之保險
        費而由原告獲取，依勞基法第五十九條但書規定，被告自得抵充；被告於廖
        錦郎亡故時，已先另行給付原告三十萬元，此部分亦屬可抵充之範圍；是扣
        除上開金額，被告尚應給付原告九十八萬五千二百元之職業災害死亡補償。
  三、證據：提出戶籍謄本一件、營利事業登記抄本一件、勞工保險卡影本一件、相
      驗屍體證明書一件、勞工薪俸袋影本九件，並聲請調取板橋地檢署八十八年度
      偵字第一九七三四號、二三七五八號偵查案件、八十八年度他字第一四二三號
      案件、八十八年度相字第五四八號案件全卷。
乙、被告方面：
  一、聲明：求為判決駁回原告之訴及假執行之聲請。
  二、陳述：
  （一）訴外人廖錦郎係原告乙○○之父，原告甲○○之夫，自八十七年十二月受雇
        於被告，擔任針織機器操作之勞工，約定工資乃按件計酬，以每日工作八小
        時之生產額或工作量換算之，至意外發生當日即八十八年五月二十二日，共
        僅工作五個月二十二日，該段期間恰為被告公司訂單較多之時，是俗稱所謂
        「大月」期間，故工作量較大，所得工資當然亦較多，此可由每月給付工資
        不同，且從事相同工作之勞工即訴外人王文芳、吳峰榮、吳宗翰所得工資均
        不同得見，原告以死亡前五個月二十二日所得較多之工資日計算「平均工資
        」，頗不合理。
  （二）喪葬費之請求權人並非遺屬，而係實際辦理喪葬之人，原告乙○○於其父廖
        錦郎死亡後始出生（出生日為八十八年十一月二十二日），現僅五個月大，
        當不可能為辦理喪葬之人，故就原告乙○○所為喪葬費之請求，自非有理。
  （三）被告之法定代理人丙○○就廖錦錦郎死亡之事故無故意過失，業經板橋地檢
        署檢察官認定甚明，而為不起訴處分確定在案。但出於人道精神，仍主動給
        付原告三十萬元，且原告乙○○、甲○○亦已受領依勞工保險條例（勞保條
        例）第六十四條規定之喪葬津貼及遺屬津貼合計七十四萬二千五百元，合計
        已達一百零四萬二千五百元，依勞基法第五十九條但書、勞保條例第十五條
        第一項規定，職業災害保險費全部由投保單位負擔，故勞保局依勞保條例給
        付原告之喪葬津貼及遺遲津貼，被告自得主張抵充之，故經抵充後，原告應
        無再向被告請求死亡補償之權利。
  三、證據：被告公司八十八年度薪資表影本一件、戶籍謄本一件、板橋地檢署檢察
      官八十八年度偵字第一九七三四號、二三七五八號不起訴處分書影本一件。
    理      由
一、本件原告起訴主張：緣原告甲○○之夫、原告乙○○之父即訴外人廖錦郎生前受
    僱於被告，擔任機械操作之勞工，八十八年五月二十二日下午三時三十分許，於
    被告工廠內操作時不慎為機器夾住頭頸部，致頸部呈機械性壓迫窒息死亡，是廖
    錦郎係因職業災害死亡；是依勞基法第五十九條第四款，原告係第一順位之受領
    權人，扣除已自勞保局領取之之喪葬費及遺屬津貼七十四萬二千五百元，及被告
    先前另行給付之三十萬元由被告抵充外，尚不足九十八萬五千二百元之職業災害
    死亡補償，自得請求被告給付之。被告則以：廖錦郎受雇於被告，擔任針織機器
    操作之勞工，約定工資乃按件計酬，至意外發生當日即八十八年五月二十二日，
    該段期間恰為被告公司訂單較多即俗稱「大月」之時，工作量較大，所得工資當
    然亦較多，原告以死亡前五個月二十二日所得較多之工資日計算「平均工資」，
    頗不合理；且原告乙○○於廖錦郎死亡時僅五個月大，當不可能為辦理喪葬之人
    ，其自不得為喪葬費之請求，且被告法定代理人丙○○就廖錦錦郎死亡之事故無
    故意過失，業經檢察官為不起訴處分確定在案，但仍出於人道精神，主動給付原
    告三十萬元，且原告亦已受領依勞保條例第六十四條規定之喪葬津貼及遺屬津貼
    合計七十四萬二千五百元，合計已達一百零四萬二千五百元，被告自得主張抵充
    之，故經抵充後，原告應無再向被告請求死亡補償之權利云云為辯，請求駁回原
    告之訴。
二、按勞工遭遇職業災害或罹患職業病而死亡時，雇主除給與五個月平均工資之喪葬
    費外，並應一次給與其遺屬四十個月平均工資之死亡補償。其遺屬受領補償之順
    位，以配偶及子女為第一順位。但如同一事故，依勞工保險條例或其他法令規定
    ，已由雇主支付費用補償者，雇主得予以抵充之（勞動基準法第五十九條但書、
    第四款參照）。本件原告甲○○、乙○○二人主張訴外人即其等被繼承人廖錦郎
    生前受僱於被告，擔任機械操作之勞工，八十八年五月二十二日下午三時三十分
    許，於被告工廠內操作時不慎為機器夾住頭頸部，致頸部呈機械性壓迫窒息死亡
    ，是廖錦郎係因職業災害死亡，而原告甲○○、乙○○分係廖錦郎之配偶、子女
    等情，業據其等提出戶籍謄本、營利事業登記抄本、勞工保險卡影本、相驗屍體
    證明書各一件及勞工薪俸袋影本九件為證，復經本院調取板橋地檢署八十八年度
    偵字第一九七三四號、二三七五八號偵查案件、八十八年度他字第一四二三號案
    件、八十八年度相字第五四八號案件全卷，核對卷內資料，均與原告主張等情相
    符，且上情為被告所不否認，是原告主張廖錦郎係受雇於被告擔任機械操作之勞
    工，而於被告工廠內為機械操作時為機器夾住頭頸部致死，係發生職業災害而死
    亡等情事，應堪信為真實。被告雖以：本件廖錦郎死亡事件，被告之法定代理人
    丙○○並無何故意過失等情，業經檢察官為不起訴處分確定在案，且原告乙○○
    於廖錦郎死亡時僅五個月大，不可能為支出喪葬費之人等情為辯，固提出不起訴
    處分書一件為證，且經本院核對上開調卷卷內資料無訛，然細繹勞基法第五十九
    條職業災害補償之規定意旨，係屬法定補償責任，即雇主所負此項補償責任，乃
    基於上述法律之特別規定，雇主當不得以自己無過失為由而拒絕賠償，舉凡勞工
    發生該條職業災害死亡之情事，其配偶及子女自得以第一順位受領人之身分，依
    該條第四款請求雇主為補償，並不以雇主或其法定代理人之故意過失為件，且是
    否有支出喪葬費之情事，受領權人亦毋庸舉證，此項規定與侵權行為損害賠償之
    規定不同。原告甲○○、乙○○既分別係廖錦郎之妻、女，揆諸首揭說明，自得
    依勞基法第五十九條第四款之規定，請求被告給付五個月平均工資之喪葬費及四
    十個月平均工資之死亡補償。
三、次按所謂工資，係謂勞工因工作而獲得之報酬，包括工資、薪金及按計時、計日
    、計月、計件以現金或實物等方式給付之獎金、津貼及其他任何名義經常性給與
    均屬之。另按所謂平均工資，謂計算事由發生日前六個月內所得工資總額除以該
    期間之總日數所得之金額。工作未滿六個月者，謂工作期間所得工資總額除以工
    作期間總日數所得之金額。工資按工作日數、時數、或論件計算者，其依上述方
    式計算之平均工資，如少於該期內工資總額除以實際工作日數所得金額百分之六
    十者，以百分之六十計。勞基法第二條第三款、第四款分別定有明文。再按勞基
    法第二條第四款前段規定，平均工資謂計算事由發生之當日前六個月內所得工資
    總額，除以該期間之總日數所得金額。而勞動基準法施行細則（下稱勞基法施行
    細則）第二條第一款規定，發生計算事由之當日之工資及日數，均不列入計算平
    均工資，參照內政部七十四年四月二十六日（七四）臺勞內字第三０六九一號函
    及七十四年十二月二十一日（七四）臺勞內字第三七一六七八號函所載，勞基法
    第二條第四款平均工資定義，所稱「六個月」，係指日曆計算之六個月總日數（
    司法院民事廳八十一年十月十二日（八一）廳民一字第一六九七七號函示意旨參
    照）。原告雖主張自八十七年十二月一日起至八十八年五月二十二日止之薪資計
    算六個月之薪資云云，惟核原告所提出之薪俸袋九件以觀，廖錦郎向被告領取八
    十七年十一月份之薪俸，足見其自八十七年十一月初即受雇於被告之情甚明，是
    廖錦郎平均工資之計算方式，應扣除職業災害發生當日即八十八年五月二十二日
    ，即自八十七年十一月二十二日起至八十八年五月二十一日止之六個月間日曆日
    為計，方於法無違，原告主張計算期間之基礎於法無據，自不足採。再依原告所
    提出之薪俸袋觀之，其薪俸上之名目除「基本薪俸」欄外，尚有「津貼」及「獎
    金」二項，並據被告稱以：獎金為全勤獎金，一個月全勤為四千元，若請假一日
    扣二千元，請假二日以上該月則無；津貼則係三班制之伙膳食津貼等情；均為原
    告所不否認，則本件廖錦郎所領之獎金既非勞基法施行細則第十條第二款所排除
    之獎金類型，且係被告每月固定且經常給與，自應列入工資之範疇；至於廖錦郎
    所領之津貼固係伙食津貼，然每月所領並不相同（經核薪俸袋所載，八十七年十
    一月份至八十八年五月份各為六百五十元，七百元，六百五十元，七百五十元，
    六百五十元，五百元，一千二百三十元），即非勞工定期固定支領，當難認係「
    經常性給與」，自應予以扣除。至於被告另以：被告對廖錦郎係採「論件計酬」
    ，其發生職業災害前六個月，均係被告俗稱「大月」之時，以該六個月之薪資總
    額計算實屬偏高而顯不合理云云置辯，惟此抗辯與勞基法第二條第三款之規定相
    牴觸，自不足採。是本件廖錦郎之平均工資為每日一千四百八十元，原告二人自
    得請求被告給付相當於五個月平均工資之喪葬費為二十二萬二千元，及相當於四
    十個月平均工資之死亡補償為一百七十七萬六千元，合計一百九十九萬八千元（
    計算方式均詳如附表所示）。惟被告先前曾為廖錦郎以基本工資向勞保局投保職
    災保險，原告二人亦因此依勞保條例第六十四條規定己受領喪葬津貼及遺屬津貼
    合計七十四萬二千五百元，被告先前另曾給付原告三十萬元，二者合計一百零四
    萬二千五百元，被告依勞基法第五十九條但書之規定主張抵充，洵屬有理，是原
    告上開請求，自應扣除被告主張抵充部分。
四、綜上所述，原告依勞基法第五十九條第四款，得向請求被告給付之喪葬費及死亡
    補償九十五萬五千五百元，及自聲明減縮應受判決事項狀送達被告之翌日即八十
    九年四月二十七日起至清償日止按年息百分之五計算之法定遲延利息部分，為有
    理由，應予准許；其逾此數額之請求，為無理由，應予駁回。
五、原告陳明願供擔保請准宣告假執行，就原告勝訴部分，核無不合，爰酌定相當金
    額准許之；至原告敗訴部分，假執行之聲請遂失所附麗，應併予駁回。
六、據上論結，本件原告之訴為一部有理由，一部無理由，依民事訴訟法第七十九條
    但書、第三百九十條第二項，判決如主文。
中      華      民      國    八十九    年      七      月      十      日
                                  臺灣板橋地方法院民事第二庭
~B法  官  鍾啟煌
右為正本係照原本作成。
如對本判決上訴，須於判決送達後二十日內向本院提出上訴狀（須按他造人數提出繕
本）。
中      華      民      國    八十九    年      七      月      十      日
~B書記官  王慈嬰
附表：
    依勞基法第二條第四款之規定，本件基本工資之計算，應自八十七年十一月二十
    二日至八十八年五月二十一日即廖錦郎發生職業災害死亡之前一日，合計一百八
    十一日。是八十七年十一月二十二日至八十八年五月二十一日各月份之薪資計算
    方式如下：
    １、八十七年十一月二十二日至八十七年十一月三十日之薪資總額：一萬二千三
        百七十一元。
        八十七年十一月份之薪資總額（即薪俸袋「基本薪俸」加上「獎金」之數額
        ，「津貼」部分則予以排除，如理由欄第三項所述，以下計算方式皆同）為
        四萬一千二百三十七元（註：本月份薪俸袋「獎金」、「津貼」二項目誤填
        入「津貼」及「伙食」二項目）。此九日薪資總額為一萬二千三百七十一元
        ，計算方式如下：
        ４１２３７÷３０×９＝１２３７１（元以下四捨五入）。
    ２、八十七年十二月份之薪資總額：四萬九千六百八十九元。
    ３、八十八年一月份之薪資總額：四萬八千五百零一元。
    ４、八十八年二月份之薪資總額：三萬六千零八元。
    ５、八十八年三月份之薪資總額：六萬一千二百五十二元。
    ６、八十八年四月份之薪資總額：三萬二千二百一十八元。
    ７、八十八年五月一日至八十八年五月二十一日之薪資總額：二萬七千七百七十
        元。
    是廖錦郎自八十七年十一月二十二日起至八十八年五月二十一日止共一百八十一
    日之薪資總額係二十六萬七千八百零九元，平均工資為每日一千四百八十元。
    是：
    一、相當於五個月平均工資之喪葬費為二十二萬二千元。
    二、相當於四十個月平均工資之死亡補償為一百七十七萬六千元。


司法院資訊處製作；財團法人民間司法改革基金會備份。
